【裁判字號】    99,聲,373
【裁判日期】    990420
【裁判案由】    聲明異議
【裁判全文】
臺灣高等法院高雄分院刑事裁定           99年度聲字第373號
聲  請  人
即  被  告  甲○○
上列聲明異議人因詐欺等案件，對臺灣高雄地方法院檢察署檢察
官執行之指揮（98年度執他字第17782 號）認為不當，向本院聲
明異議，本院裁定如下：
    主  文
聲明異議駁回。
    理  由
一、本件聲請意旨略以：聲請人所犯非屬重罪，且家中尚有年邁
    父親及年幼子女尚待聲請人賺錢撫養，惟檢察官以「數罪並
    罰」，指示書記官不准易科罰金，異議人已真心悔悟，實無
    再予以發監執行之必要，爰依法聲明異議，請求撤銷原處分
    ，並准予易科罰金云云。
二、按受刑人或其法定代理人或配偶以檢察官執行之指揮為不當
    者，得向諭知該裁判之法院聲明異議，刑事訴訟法第484 條
    定有明文。次按修正前刑法第41條第1 項固規定：「犯最重
    本刑5 年以下有期徒刑以下之刑之罪，而受6 個月以下有期
    徒刑或拘役之宣告，因身體、教育、職業或家庭之關係或其
    他正當事由，執行顯有困難者，得以（銀元）1 元以上3 元
    以下折算一日，易科罰金」，惟檢察官尚需考量本項但書規
    定：「但確因不執行所宣告之刑，難收矯正之效，或難以維
    持法秩序者」之情形，以決定是否准許受刑人易科罰金。是
    受刑人得否依本規定易科罰金，係屬檢察官之職權，非謂一
    經判決宣告易科罰金之標準，檢察官即應為易科罰金之處分
    。
三、經查：
（一）按刑法第41條第1 項及刑事訴訟法第457 條等規定，得易
      科罰金之案件，法院判決所諭知者，僅易科罰金折算之標
      準，至應否准許易科罰金，應由執行檢察官依受刑人之身
      體、教育、職業、家庭關係或其他正當事由，考量其是否
      執行顯有困難，及是否難收矯正之效或難以維持法秩序等
      而為判斷。而所謂「難收矯正之效」及「難以維持法秩序
      」，均屬不確定法律概念，乃立法者藉以賦予執行檢察官
      得依具體個案，考量犯罪特性、情節及受刑人個人特殊事
      由，審酌應否准予易科罰金之裁量權。檢察官此項裁量權
      之行使，僅於發生裁量瑕疵之情況時，法院始有介入審查
      之必要。
（二）本件受刑人甲○○因共同詐欺取財等案件，經本院98年度
      上易字第331 號分別判處有期徒刑4 月減為2 月、3 月減
      為1 月15 日 、4 月減為2 月、3 月減為1 月15日、4 月
      、4 月等確定在案，合併定應執行刑為有期徒刑1 年2 月
      ，如易科罰金，以新台幣1000元折算1 日，此有本院98年
      度上易字第331 號刑事判決及臺灣高等法院被告前案紀錄
      表在卷可按。嗣經受刑人聲請易科罰金，執行檢察官執行
      時審酌受刑人前案資料、本件各罪犯罪情節，認本件受刑
      人係犯共同詐欺取財等6 罪，而受有期徒刑之宣告，情節
      重大，故不准易科，認不執行宣告之刑，難以維持法秩序
      ，乃依刑法第41條第1 項但書規定不准易科罰金，有臺灣
      高雄地方法院檢察署檢察官98年度執字第17782 號刑事執
      行案件進行單及易科罰金案件初核表附卷可憑，故執行檢
      察官依受刑人前科及其犯罪情狀，如不入監執行難以收矯
      治之效，乃本其法律所賦與指揮刑罰執行職權之行使，對
      具體個案所為之判斷，據而不准受刑人易科罰金，尚難謂
      有何逾越法律授權、專斷等濫用權力之情事或有何裁量瑕
      疵之情形。再者，憲法第7 條所謂之平等原則，並非指絕
      對、機械之形式上平等，而係保障人民在法律上地位之實
      質平等（司法院大法官會議釋字第485 號解釋意旨）。是
      以檢察官就具體個案審酌應否准予易科罰金，係以過往之
      經驗累積而成具體之判斷標準，以落實人民在法律上地位
      之實質平等，若謂所量處之刑度只要符合刑法第41條第1
      項前段准予易科罰金之要件，皆須准許易科罰金，自與前
      述憲法上平等原則之內涵有違。又按比例原則固為刑事訴
      訟法強制處分之指導原則，是所採取之方法應有助於目的
      之達成，本件受刑人於本件所犯詐欺取財罪共6 罪，如准
      予易科罰金是否能收矯正之效，已屬可議。此外，受刑人
      所犯上開各罪均係涉及詐欺取財罪，具有高度同質性，考
      量受害人數及被害金額多寡，就具體個案判斷，仍不能以
      易科罰金達矯正之效，則易科罰金即非屬比例原則中所指
      之適當方法。基上，檢察官所為不准易科罰金之指揮執行
      命令，並無違反平等原則及比例原則，且屬法律授權檢察
      官所行使之合義務性裁量，並符外部界限及內部界限之拘
      束，自無不當。
（三）又司法院大法官會議釋字第662 號解釋文，乃係針對94年
      2 月2 日修正公布之刑法第41條第2 項，關於數罪併罰，
      數宣告刑均得易科罰金，而定應執行之刑逾6 個月者，排
      除適用同條第1項 得易科罰金之規定部分，認此與憲法第
      23條規定有違，並與該院釋字第366 號解釋意旨不符，應
      自該解釋文公布之日起失其效力。使數罪併罰，數宣告刑
      均得易科罰金，而定應執行之刑雖逾6 個月者，法院仍得
      依同條第1 項前段諭知易科罰金之折算標準，惟此並無拘
      束執行檢察官執行時仍得依同條第1 項但書決定是否准予
      易科罰金。是本件聲明異議，容有誤解，應予駁回。
四、據上論斷，應依刑事訴訟法第486條，裁定如主文。
中    華    民    國    99    年    4     月    20    日
                  刑事第六庭    審判長法  官  王憲義
                                      法  官  邱永貴
                                      法  官  簡志瑩
以上正本證明與原本無異。
不得抗告。
中    華    民    國    99    年    4     月    20    日
                                      書記官  吳新貞

司法院資訊處製作；財團法人民間司法改革基金會備份。
